ACORDAO-COMPLETO-2405818

ACÓRDÃO 4419/2020 ATA 11/2020 - SEGUNDA CÂMARA

VISTOS, relatados e discutidos estes autos de tomada de contas especial instaurada pelo Fundo Nacional de Saúde (FNS) em desfavor de Roberto Albarello, ex-prefeito do Município de Vista Alegre/RS, em razão da não comprovação da boa e regular aplicação de recursos do Sistema Único de Saúde repassados no ano de 2010, por meio do Convênio 256/2009 (Siafi 711406/2009) .
ACORDAM os ministros do Tribunal de Contas da União, reunidos em sessão da 2ª Câmara, ante as razões expostas pela relatora, e com fundamento nos arts. 1º, inciso I, 16, inciso II, 18 e 23, inciso II, da Lei 8.443/1992, em:
9.1. julgar regulares com ressalva as contas de Roberto Albarello e dar-lhe quitação;
9.2. dar ciência desta deliberação ao responsável.

Tomada de contas especial (TCE) instaurada em razão da não comprovação da boa e regular aplicação de recursos do Sistema Único de Saúde (SUS) repassados por meio de convênio.

Segunda Câmara

Prefeitura Municipal de Vista Alegre/RS.

3. Responsável: Roberto Albarello (CPF XXX.496.190-XX).
3.1. Interessado: Fundo Nacional de Saúde - MS (CNPJ 00.530.493/0001-71).

13.1. Ministros presentes: Augusto Nardes (na Presidência), Aroldo Cedraz, Raimundo Carreiro e Ana Arraes (Relatora).
13.2. Ministros-Substitutos presentes: Marcos Bemquerer Costa e André Luís de Carvalho.

ANA ARRAES

Reproduzo a instrução da unidade técnica, a qual contou com a anuência de seu corpo diretivo, seguida do parecer do Ministério Público junto ao TCU:
“INTRODUÇÃO
	Cuidam os autos de tomada de contas especial instaurada pelo Fundo Nacional de Saúde (FNS) , em desfavor do Sr. Roberto Albarello (CPF XXX.496.190-XX) , na condição de Prefeito do município de Vista Alegre/RS, gestão de 31/12/2009 a 1º/7/2011, em razão de não comprovação da boa e regular aplicação de recursos do Sistema Único de Saúde (SUS) repassados ao município no exercício de 2010 (peça 19, p. 18) por meio de Convênio 256/2009 (Siafi 711406/2009) , tendo em vista falhas e/ou falta da documentação comprobatória das despesas, conforme constatado por auditoria promovida pela  Divisão de Convênios e Gestão do Ministério da Saúde (peça 11) junto ao ente recebedor.
HISTÓRICO
	O processo originou-se das constatações contidas no Relatório de Verificação in Loco 15-1/2013, da Divisão de Convênios e Gestão do Ministério da Saúde (peça 11) , realizada na Secretaria municipal de Saúde de Vista Alegre/RS, com o objetivo de acompanhar, orientar e prestar cooperação técnica à execução física e financeira do objeto pactuado no Termo de Convênio 256/2009 (Siafi 711406/2009) , que teve como objeto a Promoção da Assistência Farmacêutica e Insumos Estratégicos na Atenção Básica em Saúde no estado do Rio Grande do Sul (peça 7) , em conformidade com o Decreto n. 6170 de 25/07/2007, Portaria Interministerial MP/MF/MCT n. 127 de 29/05/2008 e de acordo com as Normas de Financiamento de Convênios e contratos do Ministério da Saúde e demais legislações pertinentes (peça 11, p. 3) . A auditoria abrangeu os exercícios de 2013 e constatou dano ao erário de R$ 130.000,00 (peça 16, p. 3) , devido às seguintes irregularidades: 
A convenente não observou os dispositivos legais nos procedimentos licitatório, tendo em vista não constarem nos mesmos:  pesquisa previa de preços, contrariando o artigo 40, parágrafo 2°, inciso II da Lei 8.666/93; a publicação do edital no Diário Oficial do estado e/ou União, contrariando o disposto no Art. 21, incisos II e III da Lei n. 8.666/93 (constou apenas a publicação no jornal local) ;
A modalidade de licitação utilizada foi Pregão Presencial, quando a forma preferencial segundo o item 2.8, inciso II da cláusula segunda do termo de convênio, é a eletrônica;
Os documentos comprobatórios das despesas realizadas não estavam identificados com o número e título do convênio, situação em desacordo com o caput da cláusula sexta do termo de convênio;
Não constou nos documentos comprobatórios de despesas realizadas com recursos do convênio, o número de lote dos medicamentos fornecidos pelas empresas, situação em desacordo com o disposto no Artigo 13, inciso X, da Portaria ANVISA n° 802, de 08/10/1998;
A convenente não observou o disposto no artigo 63, § segundo, inciso III, da Lei 4320/1964 no que se refere à comprovação do recebimento dos produtos farmacêuticos constantes nas notas fiscais relativas às despesas pagas com recursos do convênio;
O sistema de controle de estoque apresentado pela convenente não permitiu a comprovação da distribuição dos medicamentos adquiridos com recursos deste convênio;
A contrapartida não foi aplicada conforme pactuada no termo de convênio. A convenente aplicou somente R$ 3.134,00 dos R$ 5.200,00 previstos no termo de convênio;
Não atingimento dos objetivos propostos no plano de trabalho aprovado, visto que a convenente não comprovou a distribuição dos medicamentos adquiridos com recursos do convênio.
	O detalhamento do débito realizado pelo Ministério da saúde consta da peça 34.
O Relatório Completo do Tomador de Contas 218/2017 (peça 38, p. 1-6) , acompanhando entendimento do instaurador da TCE, caracterizou a responsabilidade do Sr. Roberto Albarello (CPF XXX.496.190-XX) , na condição de Prefeito do município de Vista Alegre/RS, gestão de 31/12/2009 a 1º/7/2011.
	O Relatório de Auditoria 704/2018 do Controle Interno (peça 40, p. 1-3) retrata as questões relatadas no Relatório de Tomada de Contas Especial. 
	Diante disso, a Secretaria de Controle Interno certificou a irregularidade das contas (peça 41, p.1-2) , acompanhado do parecer do dirigente do órgão de controle interno (peça 42, p. 1-2) , tendo o então Ministro de Estado da Saúde, Sr. Gilberto Occhi, registrado o conhecimento das conclusões daquele órgão de controle interno (peça 43, p. 1) . A responsabilização foi devidamente inscrita no Siafi (peça 36, p. 1-3) .
	A presente tomada de contas especial foi autuada no TCU em 22/10/2018, dando início à fase externa da TCE.
À peça 44 dos autos foram efetuadas as análises dos documentos existentes nos autos, tendo sido proposta a citação do responsável arrolado. A proposta foi corroborada pelo Diretor e Secretário da Unidade Técnica, consoante se observa das peças 45 e 46. Destarte, foi expedido o ofício de citação (peça 47) , este recebido pelo próprio responsável, conforme se verifica do aviso de recebimento constante da peça 48. 
Houve o pedido de prorrogação de prazo (peça 49) , deferido (peça 62) , e, posteriormente, tido o responsável apresentado as suas alegações de defesa e colacionado os demais elementos de defesa que entendeu suficientes e pertinentes ao estabelecimento do contraditório e da ampla defesa (peças 50 a 61) .
ANÁLISE DOS PRESSUPOSTOS DE PROCEDIBILIDADE DA IN/TCU 71/2012
Verificação de Eventual Prejuízo ao Contraditório e Ampla Defesa
	Verifica-se que não há prejuízo ao contraditório e ampla defesa, uma vez que não houve o transcurso de mais de dez anos desde o fato gerador sem que tenha havido a notificação do responsável pela autoridade administrativa federal competente (art. 6º, inciso II, c/c art. 19 da IN/TCU 71/2012, modificada pela IN/TCU 76/2016) , pois os recursos transferidos e as despesas impugnadas referem-se ao exercício de 2010, tendo sido o valor transferido por meio da Ordem Bancária 2010OB816831 (peça 10) , na data de 5/7/2010 (peça 19, p. 18) , tendo o responsável sido notificado sobre as irregularidades pela autoridade administrativa competente conforme descrito no Relatório Completo do Tomador de Contas Especial 218/2017 (peça 38, p. 3-5) .
Valor de Constituição da TCE
	Verifica-se, também, que o valor atualizado do débito apurado (sem juros) em 1º/1/2017 é de R$ 201.981,00, portanto superior ao limite mínimo de R$ 100.000,00, na forma estabelecida conforme os arts. 6º, inciso I, e 19 da IN/TCU 71/2012, modificada pela IN/TCU 76/2016.
VERIFICAÇÃO DA EXISTÊNCIA DE OUTROS DÉBITOS
	Em atenção ao comando contido no item 9.4 do Acórdão 1772/2017-TCU-Plenário, de relatoria do Exmo. Ministro-Substituto Augusto Sherman Cavalcanti, e em atendimento ao disposto no art. 6º, § 1º, da Instrução Normativa TCU 71/2012, informa-se que não existem outros processos de cobrança no âmbito do TCU em relação ao responsável arrolado nos autos. 
EXAME TÉCNICO
Esgotamento da via administrativa do Ministério da Saúde para ressarcimento do dano
	Preliminarmente, oportuno consignar que, nos termos do art. 23, § 1º, do Decreto 7.827/2012, que regulamenta a Lei Complementar 141/2012, e item 9.3.5.2 do Acórdão 1072/2017-TCU-Plenário (Relator Min. Bruno Dantas) , foram esgotadas, na via administrativa de controle interno do Ministério da Saúde, as medidas para ressarcimento do dano, conforme notificações aos responsáveis constantes das peças 23 a 32. 
Caracterização das irregularidades geradoras do dano ao erário e Individualização das Condutas
A TCE foi instaurada em razão de não comprovação da boa e regular aplicação de recursos do Sistema Único de Saúde (SUS) repassados ao município no exercício de 2010 (peça 19, p. 18) por meio de Convênio 256/2009 (Siafi 711406/2009) , tendo em vista falhas e/ou falta da documentação comprobatória das despesas, conforme constatado por auditoria promovida pela  Divisão de Convênios e Gestão do Ministério da Saúde (peça 11) junto ao ente recebedor.
Extrai-se da situação sintetizada na seção ‘histórico’ desta instrução que o tomador de contas identificou como ilícito gerador do dano as seguintes irregularidades:
Ocorrência 1: Aquisição de medicamentos com recursos federais do Sistema Único de Saúde, repassados à Prefeitura de Vista Alegre/RS por meio do Convênio 256/2009 (Siafi 711406/2009) , sem a observâncias das normas legais e regulamentares, propiciando a não consecução dos objetivos estabelecidos no plano de trabalho, causando prejuízo ao Erário, conforme Relatório de Verificação in Loco 15-1/2013, da Divisão de Convênios e Gestão do Ministério da Saúde.
Valor histórico: R$ 130.000,00;
Dispositivos violados: arts. 70, parágrafo único, da Constituição Federal, 93 do Decreto-Lei nº 200/1967 e 66 e 145 do Decreto n. 93.872/1986, contrariando o artigo 40, parágrafo 2°, inciso II da Lei 8.666/93; a publicação do edital no Diário Oficial do Estado e/ou União, contrariando o disposto no Art. 21, incisos II e III da Lei n. 8.666/1993;
Responsável: Sr. Roberto Albarello (CPF XXX.496.190-XX) ;
Conduta: Autorizar a aquisição de medicamentos com recursos federais do Sistema Único de Saúde, repassados à Prefeitura de Vista Alegre/RS, sem a observâncias das normas legais e regulamentares (art. 13, inciso X, da Portaria ANVISA 802/1998) , propiciando a não consecução dos objetivos estabelecidos no plano de trabalho, causando prejuízo ao Erário;
Evidência: Relatório de Verificação in Loco 15-1/2013, da Divisão de Convênios e Gestão do Ministério da Saúde (peça 11) .
Da citação e alegações de defesa apresentadas pelo Responsável:
Ofício de citação 1067/2019-TCU/Secex-TCE, de 19/3/2019 (peça 47) :
Irregularidade: Aquisição de medicamentos com recursos federais do Sistema Único de Saúde, repassados à Prefeitura de Vista Alegre/RS por meio do Convênio 256/2009 (Siafi 711406/2009) , sem a observâncias das normas legais e regulamentares, propiciando a não consecução dos objetivos estabelecidos no plano de trabalho, causando prejuízo ao Erário, conforme Relatório de Verificação in Loco 15-1/2013, da Divisão de Convênios e Gestão do Ministério da Saúde.
Alegações de defesa apresentadas pelo Sr. Roberto Albarello (peça 50) :
Inicialmente o defendente alegou que não procedia a informação acerca da desaprovação das contas relativa ao convênio aqui tratado. Afirmou a defesa eventual cerceamento de defesa, uma vez que alegou não ter recebido do Ministério da Saúde qualquer documento para apresentar sua defesa administrativa com relação aos apontamentos quando da realização da auditoria in loco, realizada nos dias 14 e 15 de maio de 2013. 
Alegou o responsável que o que há nos autos se restringe apenas a uma manifestação prestando esclarecimentos enviada ao Prefeito Municipal da época (Almar Antônio Zanatta) , além de ofícios encaminhados pelo gestor posterior, além de requerimento do então prefeito Roberto Albarello, requisitando cópia integral do processo e que o relatório da verificação in loco, direcionado ao ex-gestor, veio para o endereço da prefeitura municipal de Vista Alegre, a qual notificou o ex-prefeito Roberto Albarello, que prestou esclarecimentos ao município e não ao Ministério da Saúde. 
Logo, a defesa entende que o processo administrativo que concluiu pela desaprovação das contas é nulo, pois não respeitou o devido processo legal, haja vista o demandado não ter sido intimado para se defender, tão pouco, sequer foi notificado da decisão e do seu direito de recorrer nos processos administrativos. Assim, entende o defendente que se deve oportunizar a defesa anteriormente a qualquer decisão, o que não ocorreu na presente demanda, nem sequer foi notificado o gestor da época a acompanhar a autoria realizada in loco, nos dias 14 e 15 de maio de 2013, sendo é nula a decisão de desaprovação das contas do convênio, já que alega estar alheio a auditoria realizada pelo Ministério da Saúde, uma vez que, a este não foi feito qualquer questionamento sobre o referido convênio, até porque não era mais prefeito municipal.
O defendente alegou que contraditório e a ampla defesa em nosso ordenamento jurídico trata-se de uma cláusula pétrea, disposta no art. 5º, LV da CRFB/88 e que Constituição Federal, é clara no sentido de dizer que o devido processo legal, está baseado em três princípios, quais sejam: o acesso à justiça, o contraditório e a plenitude de defesa, devendo dar-se sempre a oportunidade da defesa, em razão do princípio da dignidade da pessoa humana. Não somente quanto às alegações e veracidade ou importância delas, e nem porque seja ou não culpado, mas porque o próprio direito à defesa encontra proteção, e inclusive no processo administrativo, do qual o processo disciplinar é espécie, com positivação expressa no art. 5º, LV, da Constituição Federal.
O responsável alegou que a ampla defesa é exercida mediante três outros direitos que lhe são inerentes, tendo também mencionado entendimento doutrinário acerca: 
a) Direito de informação; 
b) Direito de manifestação; 
c) Direito de ter as razões consideradas.
O responsável ressaltou que é importante o princípio da igualdade para o exercício da garantia da ampla defesa, pois significa que, graças a ele, nem a lei nem seu aplicador podem privilegiar tratamento diferenciado às partes, sem que haja uma razão justificadora do discrímen, bem como na relação processual que se estabelece, deve haver igualdade entre as partes. 
Alegou que o destino do processo não pode estar antecipadamente definido, embora os passos a serem seguidos de todos devem ser conhecidos antecipadamente exercidos com igual oportunidade. Assim, Indubitável, portanto, que, mesmo em procedimento administrativo, como no caso, deve ser garantido o direito à ampla defesa antes de serem tomadas, contra eles, quaisquer medida sancionatórias, e ao seu final deve dar o direito de recorrer do mesmo, fato este que nunca ocorreu, uma vez que entende a defesa que no pleito administrativo não foi oportunizado ao demandado a ampla defesa e o contraditório, para que este pudesse fazer sua manifestação a divisão de convênios, logo seria nulo de pleno direito. Frisa-se que quando falamos em pleito administrativo este é relacionado ao Ministério da Saúde) , e não ao TCU, por este já se tratar de outra esfera administrativa.
O defendente asseverou que improcede a alegação de não comprovação da distribuição dos fármacos a população do município, uma vez que juntamos relatório de listas impressas que comprovam a distribuição no exercício do então gestor, e que existia controle de distribuição, se posteriormente a partir de 01/01/2013, não se comprovou a distribuição, não compete ao ex-gestor, Sr. Roberto Albarello responder. Salientou, ainda, que foi notificado pelo prefeito à época do relatório da auditoria ‘in loco’, este se dirigiu à unidade básica de saúde, e solicitou a servidora responsável pela entrega dos medicamentos a emissão de relatório de alguns medicamentos do convênio até a data de 31/12/2012 (data final de mandato do ex – gestor) , para a comprovação de que estes foram distribuídos a população, e isto comprovasse com os documentos juntados com a presente defesa, que foram impressos em data de 06 de agosto de 2013.
O responsável afirmou que o objetivo dos auditores da Divisão de Convênio era o de desaprovar as suas contas, e se não houvesse documentos para restar comprovada a saída dos medicamentos, seria realmente um fato que levaria a desaprovação de contas, mas estaria comprovado que houve a distribuição, tendo o alegante entendido que as alegações seriam suficientes para comprovar a regularidade das contas.
O defendente alegou que a eventual prática de ato de improbidade administrativa, não decorre da mera qualidade de chefe do Poder Executivo, mas se trata de responsabilidade subjetiva no ato ímprobo por ação ou omissão e que os auditores do Ministério da Saúde não demonstraram a existência de má-fé, uma vez que o mesmo agiu com boa-fé, alegando que a TCE seria improcedente por não restar caracterizada a má-fé e desonestidade do responsável. 
O responsável ponderou que os gestores públicos são pessoas de bem, que largam suas atribuições do cotidiano para a dedicação, em tempo integral, ao bem comum e interesse público, normalmente com reflexos negativos em sua economia pessoal e familiar, circunstância em que suas posses e disponibilidades são diretamente afetadas, com agravamento nos casos em que se trata de procedimento que pode vir em prejuízo civil e penal.
Asseverou que a Jurisprudência e a Doutrina são pacificas no sentido de que a responsabilidade pessoal dos agentes públicos pelos danos ao erário, na administração de dinheiro público, é de natureza subjetiva, o que exige, além da ilegalidade da conduta, o dolo ou a culpa do agente, conforme art. 37, § 6º, da Constituição da República. Alegou, ainda, que o gestor forneceu todas as provas da regular aplicação dos recursos sob sua responsabilidade, em conformidade com os normativos vigentes e reiterada jurisprudência do TCU e tendo demonstrado a boa e regular gestão, dos recursos do convênio comprovando a execução do objeto.
Análise das alegações de defesa:
Inicialmente cumpre destacar que a ocorrência que demandou as alegações de defesa do requerido está relacionada à falha na documentação comprobatória das despesas, como descrito no Relatório de Verificação in Loco 15-1/2013, da Divisão de Convênios e Gestão do Ministério da Saúde (peça 11) , o que não permitiu aferir o atingimento do objetivo estabelecido no plano de trabalho e que, conforme descrito na peça 39 dos autos (matriz de responsabilização elaborada pelo tomador de contas) , o responsável apresentou Notas Fiscais (peça 12, p. 1-8, estas relativas ao Processo Administrativo nº 25025.016767/2015-98) sem a identificação dos números dos lotes de medicamentos, no valor total de R$ 133.134,00 (cento e trinta e três mil, cento e trinta e quatro reais) , ou seja, 100% do Convênio, em descumprimento do art. 13, inciso X da Portaria ANVISA n. 802/1998.
Assim, o responsável teria que ter apresentado as notas fiscais devidamente identificadas com o número do lote, possibilitando comprovar se os medicamentos adquiridos foram efetivamente entregues pelas empresas e distribuídos à população do município, procedimento este que permitiria comprovar a aquisição e distribuição dos medicamentos pagos com recursos do convênio e distribuí-los (informação contida no item 1 do Parecer nº 161, peça 18, p. 1, referente ao Processo Administrativo nº 25025.016767/2015-98) . 
Quanto à alegação acerca da violação do princípio do contraditório e da ampla defesa, considerando a alegação de que a defendente não foi chamada para participar do processo administrativo conduzido pelo instaurador da presente TCE ainda na fase inquisitiva, bem como o requerimento do retorno dos autos à fase administrativa junto ao Fundo Nacional de Saúde (FNS/MS) , cabe refutar de imediato tal pedido, uma vez que inexiste amparo normativo ou jurisprudencial nesse sentido, conforme ver-se-á. 
	Inicialmente cabe destacar que o responsável foi chamado a apresentar a defesa por ocasião da fase de instauração da TCE, por parte do FNS/MS, uma vez que consta nos autos a informação assente nos itens VI e VII, do Relatório do Tomador de Contas Especial 218/2017 (peça 38, p. 3-5) , sobre várias notificações efetuadas ao responsável aqui identificado nos autos, bem como ao próprio município e ao gestor sucessor do Sr. Roberto Albarello, razão pela qual cabe refutar as alegações de defesa sobre à ausência de notificação ao Sr. Roberto Albarello.
		              A simples alegação de prejuízo à ampla defesa pelo fato de não ter sido chamado para acompanhar na fase inicial da TCE não se sustenta, dado que inexiste essa obrigação de fazer por parte do instaurador da TCE, quando este entendeu não ter havido culpabilidade da empresa aqui demandada. Uma vez notificado acerca das irregularidades, franqueado está o exercício do direito à ampla defesa por parte do responsável, ocasião em que a ele é dada a oportunidade de apresentar, no prazo fixado, seus argumentos por escrito, acompanhados da força probatória que entender necessária. Assim, é entendimento do TCU de que a não notificação do responsável na fase interna não caracteriza restrição à ampla defesa e contraditório, o que é aberto na fase externa da TCE, no âmbito do próprio TCU.
	Demais disso, prevalece no TCU o princípio da independência das instâncias, em que o TCU tem competências definidas constitucionalmente e não se obriga a seguir o mesmo entendimento de outras esferas, seja administrativa ou mesmo do Poder Judiciário. É possível asseverar que não há nenhum prejuízo ao exercício do contraditório e da ampla defesa, uma vez que o defendente foi chamado aos autos para apresentar os elementos de defesa que entende necessários para sanear as pretensas ilicitudes apontadas como de responsabilidade do defendente, não sendo pertinentes as alegações de defesa ofertadas quanto à suposta violação do princípio. 
É tão inequívoca a ausência do cerceamento de defesa alegado pelo defendente, que aqui estamos a analisar as suas alegações de defesa, sem que houvesse sido efetuado qualquer tipo de condenação anterior, seja na esfera penal ou administrativa, mesmo por parte do concedente dos recursos e instaurador da presente TCE, uma vez que constam nos autos os elementos de defesa patrocinados pelo defendente, consoante se verifica assente às peças 25 a 32. 
Quanto à alegação de que no âmbito do TCU a responsabilidade é de natureza subjetiva, tendo ressaltado que a configuração da mesma (responsabilidade) dependeria da comprovação da relação de causalidade direta entre a sua conduta e os supostos danos ao erário ou atos ilícitos, cabem algumas ressalvas, senão vejamos. 
De fato, o entendimento é de que a responsabilidade dos jurisdicionados perante o TCU é de natureza subjetiva, mas a mesma é caracterizada mediante a presença de simples culpa stricto sensu, sendo desnecessária a caracterização de conduta dolosa ou má-fé do gestor para que este seja responsabilizado. Desse modo, é suficiente a identificação da conduta do responsável que caracterize sua culpa, seja por imprudência, imperícia ou negligência, e a demonstração do nexo de causalidade entre a conduta culposa (stricto sensu) e a irregularidade que ocasionou o dano ao erário.
	Por conseguinte, a falta de comprovação da correta aplicação dos recursos federais transferidos, diante da ausência do aludido nexo causal, configura ofensa não só às regras legais, mas também aos princípios basilares da administração pública, já que, ao final e ao cabo, o gestor deixa de prestar satisfação à sociedade sobre o efetivo emprego dos recursos públicos postos sob a sua responsabilidade, dando ensejo, então, à presunção legal de dano ao erário pelo desvio dos recursos federais.
	Desse modo, é pertinente lembrar, que na fiscalização dos gastos públicos, privilegia-se como princípio básico a inversão do ônus da prova, cabendo ao gestor demonstrar a boa aplicação dos dinheiros e valores públicos sob sua responsabilidade (art. 70, parágrafo único, da Constituição Federal e art. 93 do Decreto-Lei 200/1967, c/c o art. 66 do Decreto 93.872/1986) . A boa-fé não pode ser presumida, devendo ser demonstrada e comprovada a partir dos elementos que integram os autos. Na jurisprudência do TCU há diversos julgados nesse sentido, a exemplo de excertos dos decisuns colacionados abaixo: 
Acórdão 3874/2014-TCU-Segunda Câmara, relatoria do Ministro Benjamin Zymler.
15. Sendo assim, entendo, em linha de consonância com a unidade técnica, que não resta possível verificar boa-fé na conduta da responsável, que não cumpriu, de forma escorreita, a obrigação constitucional de prestar contas dos recursos públicos que geriu, ou seja, de trazer a documentação necessária para comprovar a regular utilização dos recursos públicos confiados à sua gestão.
16. Por outro lado, não prospera a assertiva da embargante de que é necessária a demonstração, por parte do Tribunal, da intenção e do dolo de não executar regularmente o objeto do convênio para a imposição de multa.
17. Conforme a firme jurisprudência do TCU, a imputação das sanções do art. 57 e 58 da Lei 8.443/1992, assim como do débito, exige apenas a verificação da ocorrência de culpa, em qualquer uma de suas modalidades, o que restou evidenciado, no presente caso concreto, diante da conduta da Sra. [gestora] de autorizar o pagamento integral do convênio, quando, em verdade, somente restou comprovada a execução de 75% da avença.
18. Na situação em exame, entendo que a extensão das falhas verificadas na execução do convênio, que foram apontadas no relatório elaborado pela Funasa em período próximo ao término do convênio (peça 42) , permite afirmar que os vícios existentes eram de fácil detecção, de modo que a recorrente incorreu em erro inescusável ao atestar a execução da avença sem se certificar de sua completa realização.
19. No caso, julgo que a fiscalização por parte da Sra. (...) , diretamente ou por intermédio de corpo técnico de sua confiança, constituía conduta exigível, haja vista as obrigações do convenente de executar as ações necessárias à consecução do objeto do convênio e apresentar ao concedente, sempre que solicitado, relatório técnico das atividades desenvolvidas, a teor da cláusula segunda, item II, do termo do convênio; a sua condição de ordenadora de despesas; e o fato de o convênio em análise ser o de maior valor dentre os quatro firmados pelo município, em 1998.
20. Por esses motivos, é possível concluir que a conduta da recorrente é culpável, seja por culpa direta, seja por culpa in eligendo e in vigilando, sendo escorreita a sua responsabilização pelo dano causado ao erário e a aplicação da multa do art. 57 da Lei 8.443/1992.
Acórdão 1895/2014-TCU-Segunda Câmara, da relatoria da Ministra Ana Arraes.
[VOTO]
7. O ex-prefeito praticou atos administrativos relacionados à execução da avença: homologou o procedimento licitatório, assinou ordem de serviço para início das obras, autorizou empenhos e pagamentos e atestou o cumprimento do objeto e o termo de aceitação definitiva da obra. Assim, não pode ser acatada a tese de que atuou como mero agente político, dissociado dos fatos.
8. Quanto à alegação de que não foi comprovada a ocorrência de dolo ou culpa em sua conduta, observo que, nos processos relativos ao controle financeiro da administração pública, a culpa dos gestores por atos irregulares que causem prejuízo ao erário é legalmente presumida, ainda que não se configure ação ou omissão dolosa, admitida prova em contrário, a cargo do gestor.
9. Na fiscalização dos gastos públicos, privilegia-se, como princípio básico, a inversão do ônus da prova. Cabe ao gestor demonstrar a boa aplicação dos dinheiros e valores públicos sob sua responsabilidade, em decorrência do que dispõem o art. 70, parágrafo único, da Constituição Federal e o art. 93 do Decreto-Lei 200/1967, c/c o art. 66 do Decreto 93.872/1986, o que não ocorreu no presente caso.
10. Com relação à alegação de boa-fé, o Plenário desta Casa sedimentou entendimento de que boa-fé não pode ser presumida, devendo ser demonstrada e comprovada a partir dos elementos que integram os autos.
11. Nesse contexto, e após exame de toda a documentação carreada aos autos, não há como vislumbrar boa-fé na conduta do responsável. Com efeito, não alcançou ele o intento de comprovar a aplicação dos recursos que lhe foram confiados, restringindo-se a apresentar justificativas incapazes de elidir a irregularidade cometida.12. Também não lhe socorre a alegação de que sua responsabilidade deveria [ser] afastada em virtude da ausência de conhecimentos técnicos na área de engenharia.
13. Compete ao gestor zelar pela regular aplicação dos recursos públicos, com a adoção de medidas tendentes a resguardar o interesse público. Em virtude disso, a jurisprudência deste Tribunal não autoriza o afastamento de sua responsabilidade por atos irregulares, ainda que amparados em pareceres técnicos, exceto se o vício na manifestação técnica for de difícil detecção pelo gestor.
14. No caso em apreço, isso não ocorreu. As manifestações nos autos informam que parte dos valores impugnados refere-se à falta de execução da recuperação das casas prevista no plano de trabalho. Não obstante isso, o responsável atestou o cumprimento do objeto e o recebimento definitivo da obra.
15. O acompanhamento das obras por engenheiros da municipalidade nem afasta a responsabilidade do ex-prefeito pela gestão dos recursos, nem autoriza a atestação do cumprimento de serviço efetivamente não prestado.
16. Não há como aceitar que, em se tratando de pequeno município, não tenha o ex-prefeito tido condições de adotar as cautelas necessárias ao fiel cumprimento do plano de trabalho do respectivo convênio, como era de se esperar.
Na seara do Direito Financeiro, é cediço que cabe ao responsável demonstrar, por meio da documentação exigida na legislação de regência, a boa e regular aplicação dos recursos públicos federais geridos, em obediência ao disposto nos arts. 70, parágrafo único, da Constituição Federal, 93 do Decreto-Lei nº 200/1967 e 66 e 145 do Decreto n. 93.872/1986. 
Considerando as irregularidades relacionadas ao chamamento aos autos do responsável aqui analisados, é pertinente mencionar que a imputação de responsabilidade atende aos pressupostos estabelecidos na jurisprudência desta Corte de Contas. Com efeito, há elementos para individualizar a conduta, o nexo de causalidade entre estas e a irregularidade geradora do dano e está caracterizada a atuação, no mínimo culposa, do responsável, conforme resumido na matriz de responsabilização anexa a esta instrução e a seguir demonstrado. 
Encontram-se na jurisprudência desta Corte diversos julgados nessa direção, podendo ser citados os Acórdão 6347/2013-TCU-Primeira Câmara - Relator Min. José Múcio Monteiro, 704/2013 – TCU - 2ª Segunda Câmara – Rel. Min. André de Carvalho e 284/2014-1ª Primeira Câmara – Relator Min. José Múcio Monteiro. Ressalte-se que, conforme entendimento adotado no Acórdão 6230/2014-TCU-Segunda Câmara – Relator Min. Marcos Bemquerer, impõe-se a responsabilização do titular da prefeitura em solidariedade com os ex-secretários de saúde quando tenha concorrido indiretamente para as irregularidades, desde que configurada atuação culposa in vigilando ou in eligendo.
No caso em tela, o concedente registrou que o gerenciamento do convênio, no período de gestão analisado, não foi executado pelo secretário municipal de Saúde, mas sim pelo prefeito municipal, conforme evidenciado nos documentos relativos à execução do convênio (peças 5 a 8) e demais documentos contendo a identificação do responsável (peças 38 a 40) . 
No que tange aos elementos de defesa anexados pela defesa (peças 51 a 61) , observa-se que os mesmos se referem às listas de pessoas que supostamente receberam os medicamentos que estão respectivamente vinculados aos mesmos. Ora, cabe lembrar que a TCE foi instaurada em razão de o responsável não ter apresentado as notas fiscais devidamente identificadas com o número dos lotes dos medicamentos supostamente adquiridos com os recursos do convênio, possibilitando comprovar se os medicamentos adquiridos foram efetivamente entregues pelas empresas e distribuídos à população do município. 
Nos documentos apresentados pelo defendente (peças 51 a 61) não há nenhum elemento que afaste as irregularidades que deram ensejo à instauração da TCE, considerando que não foram apresentadas as notas fiscais de aquisição dos medicamentos, nos moldes exigidos no art. 13, inciso X da Portaria ANVISA n. 802/1998. A norma descumprida, Portaria 802/1998, Agência Nacional de Vigilância Sanitária, art. 13, inciso X, está em vigor desde o ano de 1998.
            Assim, ante a falta de elementos complementares que comprovem a efetiva entrega dos medicamentos, considera-se que as alegações apresentadas pelo Sr. Roberto Albarello (CPF XXX.496.190-XX) são insuficientes para elidir as irregularidades apontadas nos presentes autos, propondo-se a condenação do mesmo para devolver os recursos que não tiveram a regular gestão comprovada, além da aplicação da multa prevista no art. 57, da Lei 8.443/1992.
Verificação do Prazo de Prescrição da Pretensão Punitiva
Observa-se não ter ocorrido a prescrição da pretensão punitiva por parte do TCU que, nos termos do entendimento firmado no Acórdão 1441/2016-TCU-Plenário (Rel. Ministro Benjamin Zymler) , subordina-se ao prazo geral de prescrição indicado no art. 205 do Código Civil, qual seja, dez anos contados a partir da data de ocorrência da irregularidade sancionada, nos termos do art. 189 do Código Civil. As irregularidades discutidas nesta TCE ocorreram no exercício de 2010, portanto há menos de 10 anos.
CONCLUSÃO
O exame das ocorrências descritas na seção ‘Exame Técnico’ permitiu concluir que as alegações de defesa patrocinadas pelo Sr. Roberto Albarello (CPF XXX.496.190-XX) , prefeito do município de Vista Alegre/RS, são insuficientes para afastar as irregularidades que deram ensejo à instauração da presente TCE, mantendo-se os débitos atribuídos aos responsáveis, bem como propondo-se a condenação dos mesmos a fim de efetuarem o recolhimento das quantias que não tiverem a boa e regular gestão aferidas. 
Com relação à boa-fé, o Plenário desta Casa sedimentou entendimento de que se tratando de processos atinentes ao exercício do controle financeiro da Administração Pública, tais como o que ora se examina, a boa-fé não pode ser presumida, devendo ser demonstrada e comprovada a partir dos elementos que integram os autos.
	Tal interpretação decorre da compreensão de que, relativamente à fiscalização dos gastos públicos, privilegia-se a inversão do ônus da prova, pois cabe ao gestor comprovar a boa aplicação dos dinheiros e valores públicos sob sua responsabilidade. Nesse contexto, e após exame da falta de elementos nesse sentido, não há como se vislumbrar a boa-fé na conduta do responsável. Com efeito, não alcançou o intento de comprovar a regular aplicação financeira dos recursos que lhe foram confiados, restringindo-se a apresentar alegações de defesa improcedentes e incapazes de elidir as irregularidades cometidas.
	São nesse sentido os Acórdão 1921/2011-TCU-Segunda Câmara (Relatoria do Ministro Raimundo Carrero) , 203/2010-TCU-Plenário (Relatoria do Ministro Augusto Sherman) , 276/2010-TCU-Plenário (Relatoria do Ministro André Luís de Carvalho) , 621/2010-TCU-Plenário (Relatoria do Ministro Walton Rodrigues) , 3.975/2010-TCU-1ª Câmara (Relatoria do Ministro José Múcio Monteiro) , 1.007/2008-TCU-2ª Câmara (Relatoria do Ministro Ubiratan Aguiar) , 1.157/2008-TCU-Plenário (Relatoria do Ministro Augusto Sherman) , 1.223/2008-TCU-Plenário (Relatoria do Ministro Valmir Campelo) , 337/2007-TCU-1ª Câmara, 1.322/2007-TCU-Plenário (Relatoria do Ministro Aroldo Cedraz) , entre outros.
Em face da análise promovida na seção ‘Exame Técnico’, propõe-se rejeitar as alegações de defesa apresentadas pelo responsável, uma vez que não foram suficientes para sanear as irregularidades a ele atribuída, tampouco lograram afastar o débito imputado ao mesmo (responsável) . Ademais, inexistem nos autos elementos que demonstrem sua boa-fé ou a ocorrência de outros excludentes de culpabilidade. Desse modo, suas contas devem, desde logo, ser julgadas irregulares, nos termos do art. 202, § 6º, do Regimento Interno/TCU, procedendo-se à sua condenação em débito e à aplicação da multa prevista no art. 57 da Lei 8.443/1992.
PROPOSTA DE ENCAMINHAMENTO
56.	Diante do exposto, submetem-se os autos à consideração superior, propondo:
	a) com fundamento nos arts. 1º, inciso I, 16, inciso III, alínea ‘c’, da Lei 8.443/1992 c/c os arts. 19 e 23, inciso III, da mesma Lei, e com arts. 1º, inciso I; 209, incisos I e III; 210 e 214, inciso III, do Regimento Interno, julgar irregulares as contas do Sr. Roberto Albarello (CPF XXX.496.190-XX) , na condição de Prefeito do município de Vista Alegre/RS, gestão de 31/12/2009 a 1º/7/2011, e condená-lo ao pagamento da quantia constante da tabela abaixo, com a fixação do prazo de quinze dias, a contar da notificação, para comprovar, perante o Tribunal (art. 214, inciso III, alínea ‘a’, do Regimento Interno) , o recolhimento da dívida aos cofres da Fundo Nacional de Saúde (FNS/MS) , deduzida do respectivo crédito, atualizada monetariamente e acrescida dos juros de mora, calculados a partir das datas respectivas, até a data do recolhimento, na forma prevista na legislação em vigor:
	Débito/Crédito
	VALOR ORIGINAL (R$) 
	DATA DA OCORRÊNCIA

	Débito 
	130.000,00
	5/7/2010

	Crédito
	5.475,00
	1º/12/2011

b) aplicar ao Sr. Roberto Albarello (CPF XXX.496.190-XX) , a multa prevista no art. 57 da Lei 8.443/1992 c/c o art. 267 do Regimento Interno, com a fixação do prazo de quinze dias, a contar da notificação, para comprovar, perante o Tribunal (art. 214, inciso III, alínea ‘a’, do Regimento Interno) , o recolhimento da dívida aos cofres do Tesouro Nacional, atualizada monetariamente desde a data do acórdão até a do efetivo recolhimento, se for paga após o vencimento, na forma da legislação em vigor;
	c) autorizar, desde logo, nos termos do art. 28, inciso II, da Lei 8.443/1992, a cobrança judicial das dívidas, caso não atendida a notificação; 
d) autorizar, desde logo, com fundamento no art. 26, da Lei 8.443/1992 c/c o art. 217, do Regimento Interno do TCU, caso seja do interesse dos responsáveis, e desde que solicitado, o parcelamento da dívida em até 36 parcelas, incidindo, sobre cada uma, os encargos legais devidos, fixando-lhes o prazo de quinze dias, a contar do recebimento da notificação, para comprovar perante o Tribunal o recolhimento da primeira parcela, e de trinta dias, a contar da parcela anterior, para comprovar os recolhimentos das demais parcelas sem prejuízo de alertá-lo de que, caso opte por essa forma de pagamento, que a falta de comprovação do recolhimento de qualquer parcela implicará o vencimento antecipado do saldo devedor, nos termos do art. 26, parágrafo único, e 59, da Lei8.443/1992, c/c o art. 217, § 2º, do Regimento Interno do TCU;
e) encaminhar cópia da deliberação ao Procurador-Chefe da Procuradoria da República no Rio Grande do Sul, nos termos do § 3º do art. 16 da Lei 8.443/1992 c/c o § 7º do art. 209 do Regimento Interno do TCU, para adoção das medidas cabíveis; e comunicar-lhe que o relatório e o voto que a fundamentarem podem ser acessados por meio do endereço eletrônico www.tcu.gov.br/acordaos e que, caso haja interesse, o Tribunal pode enviar-lhe cópia desses documentos sem qualquer custo.   
	f) encaminhar cópia do Acórdão que vier a ser proferido ao Fundo Nacional de Saúde (FNS/MS) , e ao responsável, para ciência, informando que a presente deliberação, acompanhada do Relatório e do Voto que a fundamenta, está disponível para a consulta no endereço www.tcu.gov.br/acordaos, além de esclarecer que, caso requerido, o TCU poderá fornecer sem custos as correspondentes cópias, de forma impressa”
2.	Abaixo, o parecer do Ministério Público junto ao TCU:
	“Trata-se de tomada de contas especial (TCE) instaurada pelo Fundo Nacional de Saúde (FNS) , em desfavor de Roberto Albarello, prefeito do município de Vista Alegre/RS na gestão de 31/12/2009 a 1º/7/2011, em razão da não comprovação da boa e regular aplicação de recursos do Sistema Único de Saúde (SUS) , repassados no ano de 2010, por meio do Convênio 256/2009, no valor de R$ 130.000,00.
2.	De acordo com o relatório do tomador de contas à peça 38, as irregularidades que ensejaram a instauração da presente TCE são as seguintes: aceitação de notas fiscais sem a informação do número dos lotes dos medicamentos adquiridos com recursos do convênio, em afronta ao disposto no artigo 13, inciso X, da Portaria 802, de 8/10/1998, da Agência Nacional de Vigilância Sanitária (Anvisa) , e a não comprovação da distribuição dos citados medicamentos.
3.	A unidade técnica, ao analisar as alegações de defesa apresentadas, concluiu que o responsável não logrou afastar as irregularidades e propôs, em pareceres convergentes (peças 63 a 65) , entre outras medidas, o julgamento pela irregularidade das contas, com condenação ao pagamento do débito no valor total repassado de R$ 130.000,00, deduzido da importância devolvida aos cofres federais de R$ 5.475,00 (peça 19, p. 38) , e com aplicação da multa prevista no artigo 57 da Lei 8.443/1992.
4.	Este representante do Ministério Público de Contas da União discorda do encaminhamento oferecido pela unidade técnica, pelas razões que se seguem.
5.	De início, cabe esclarecer que o objeto do ajuste em tela é a ‘AQUISIÇÃO DE MEDICAMENTOS, visando ao fortalecimento do Sistema Único de Saúde’ (destaque no original) , conforme consta da cláusula primeira do termo de convênio à peça 7.
6.	Verifica-se que o objeto do convênio foi cumprido, uma vez que o órgão concedente atestou, em vistoria in loco, que todos os medicamentos previstos no plano de trabalho aprovado foram adquiridos pelo convenente, consoante informado no subitem 2.2 – ‘Da Execução do Objeto’ do relatório à peça 11.
7.	Considerando que não consta do termo do convênio a obrigatoriedade de demonstrar a distribuição dos medicamentos adquiridos, entende-se desarrazoado cobrar do convenente tal comprovação para fins de verificar o cumprimento do objeto conveniado.
8.	Quanto à ausência do número de lotes dos medicamentos adquiridos nas notas fiscais, em que pese configure, de acordo com o concedente, contrariedade ao disposto na Portaria 802/1998, da Anvisa, o objeto de incidência da referida norma, nesse aspecto, irradia os seus efeitos cogentes sobre os produtores de medicamentos, conforme preceitua o artigo 3º do referido normativo, verbis:
Art. 3º As empresas produtoras ficam obrigadas a informar, em cada unidade produzida para a venda final:
 (...) 
g. número do lote a que a unidade pertence.
9.	Tanto é assim que o Tribunal de Contas da União constatou, em auditoria realizada no exercício de 2011, que teve por objetivo verificar a regularidade da aplicação dos recursos descentralizados no âmbito do Programa de Assistência Farmacêutica, por meio de convênios firmados pelo Ministério da Saúde com diversos municípios do Estado do Paraná (TC Processo 004.412/2011-7) , que era costume os municípios auditados aceitarem notas fiscais sem a identificação do número dos lotes dos medicamentos, razão por que foi recomendado à Secretaria Executiva do Ministério da Saúde, por meio do Acórdão 1267/2011-TCU-Plenário, que orientasse os estados e municípios beneficiados com recursos para a aquisição de medicamentos acerca da obrigatoriedade de ser identificado o número dos lotes desses medicamentos nos documentos fiscais, em cumprimento ao disposto no artigo 13, inciso X, da Portaria Anvisa 802/98.
10.	Além disso, entende-se que, neste caso concreto, a ausência do número dos lotes dos medicamentos nas notas fiscais foi superada pela constatação in loco do órgão concedente que ocorreu o registro de entrada de todos os medicamentos adquiridos com os recursos do convênio no sistema de controle de estoque do município.
11.	À vista dessas considerações, este representante do Ministério Público de Contas da União conclui pelo afastamento do débito apontado nos autos e manifesta-se no sentido de o TCU julgar as contas do responsável regulares com ressalva, dando-lhe quitação, com fulcro no artigo 18 da Lei 8.443/1992.”
	É o relatório.

Cláudio Luís Bortoluzzi (OAB/RS 37.764) representando o responsável.

Procurador Rodrigo Medeiros de Lima.

TOMADA DE CONTAS ESPECIAL. NOTAS FISCAIS DE MEDICAMENTOS SEM INFORMAÇÃO DE LOTE. NÃO COMPROVAÇÃO DE DISTRIBUIÇÃO DE MEDICAMENTOS, OBRIGATORIEDADE QUE NÃO CONSTAVA DO OBJETO DO CONVÊNIO. MEDICAMENTOS ADQUIRIDOS. VISTORIA IN LOCO. CONTAS REGULARES COM RESSALVA. QUITAÇÃO.

TOMADA DE CONTAS ESPECIAL (TCE)

Secretaria de Controle Externo de Tomada de Contas Especial (SecexTCE).

Trata-se de tomada de contas especial instaurada pelo Fundo Nacional de Saúde (FNS) em desfavor de Roberto Albarello, prefeito do Município de Vista Alegre/RS na gestão de 31/12/2009 a 1º/7/2011, em razão da não comprovação da boa e regular aplicação de recursos do Sistema Único de Saúde (SUS) repassados no ano de 2010, por meio do Convênio 256/2009 (Siafi 711406/2009) , no valor de R$ 130.000,00.
As irregularidades que ensejaram a instauração desta TCE são: aceitação de notas fiscais sem informação do número de lotes dos medicamentos adquiridos com recursos do convênio, em afronta ao disposto no art. 13, inciso X, da Portaria 802, de 8/10/1998, da Agência Nacional de Vigilância Sanitária (Anvisa) ; e a não comprovação de distribuição dos citados medicamentos.
A unidade técnica, ao analisar as alegações de defesa apresentadas, concluiu que o responsável não logrou afastar as irregularidades e propôs, em pareceres convergentes, entre outras medidas, o julgamento pela irregularidade das contas, com condenação ao pagamento do débito no valor total repassado, de R$ 130.000,00, deduzindo-se a importância devolvida aos cofres federais, de R$ 5.475,00 (peça 19, p. 38) , e aplicação da multa prevista no artigo 57 da Lei 8.443/1992.
O Ministério Público junto ao TCU discordou do posicionamento da unidade técnica, ao propor julgar as contas regulares com ressalva.
Alinho-me ao posicionamento do Parquet.
Preliminarmente, esclareço que o objeto do ajuste em tela é a “AQUISIÇÃO DE MEDICAMENTOS, visando ao fortalecimento do Sistema Único de Saúde” (destaque no original) , conforme consta da cláusula primeira do termo de convênio, à peça 7.
Verifico que o objeto da avença foi cumprido, pois o órgão concedente atestou, em vistoria in loco, que todos os medicamentos previstos no plano de trabalho aprovado foram adquiridos pelo convenente, consoante informado no subitem 2.2 - “Da Execução do Objeto” do relatório à peça 11.
Considerando que não constava do termo do convênio a obrigatoriedade de demonstrar a distribuição dos medicamentos adquiridos, entendo desarrazoado cobrar do convenente tal comprovação para fins de verificar o cumprimento do objeto.
Quanto à ausência do número de lotes nas notas fiscais dos medicamentos adquiridos, em que pese configure, de acordo com o concedente, contrariedade ao disposto na Portaria 802/1998 da Anvisa, o objeto de incidência da referida norma, nesse aspecto, irradia seus efeitos cogentes por sobre os produtores de medicamentos, conforme preceitua o artigo 3º do referido normativo, verbis:
“Art. 3º As empresas produtoras ficam obrigadas a informar, em cada unidade produzida para a venda final:
 (...) 
g. número do lote a que a unidade pertence.”
Tanto é assim que o Tribunal de Contas da União constatou, em auditoria realizada no exercício de 2011, a qual teve por objetivo verificar a regularidade da aplicação dos recursos descentralizados no âmbito do Programa de Assistência Farmacêutica, por meio de convênios firmados pelo Ministério da Saúde com diversos municípios do estado do Paraná (TC Processo 004.412/2011-7) , que era costume dos municípios auditados aceitarem notas fiscais sem identificação dos números dos lotes dos medicamentos, razão por que foi recomendado à Secretaria Executiva daquele ministério, por meio do Acórdão 1267/2011-TCU-Plenário, que orientasse os estados e municípios beneficiados com recursos para a aquisição de medicamentos acerca da obrigatoriedade de serem identificados o referidos números nos documentos fiscais, em cumprimento ao disposto no artigo 13, inciso X, da Portaria Anvisa 802/1998.
Além disso, entendo que, in casu, tal omissão nas notas fiscais está superada pela constatação in loco, pelo órgão concedente, de que ocorreu o registro de entrada de todos os medicamentos adquiridos com os recursos do convênio no sistema de controle de estoque do município.
Dessa forma, deve-se afastar o débito apontado nos autos e consequentemente julgar as contas do responsável regulares com ressalva, dando-lhe quitação, com fulcro no artigo 18 da Lei 8.443/1992.
	Ante o exposto, ao acolher o parecer do MPTCU, com os acréscimos de fundamentação que entendo pertinentes, voto por que o Tribunal adote a minuta de acórdão que submeto à consideração deste Colegiado.
TCU, Sala das Sessões Ministro Luciano Brandão Alves de Souza, em 23 de abril de 2020.
ANA ARRAES 
Relatora